【裁判字號】    92,上訴,1187
【裁判日期】    920805
【裁判案由】    山坡地保育利用條例
【裁判全文】
臺灣高等法院刑事判決                          九十二年度上訴字第一一八七號
    上  訴  人
    即  被  告  甲○○
    選任辯護人  徐方齡  律師
右上訴人因山坡地保育利用條例案件，不服臺灣士林地方法院九十一年度訴字第四二
一號，中華民國九十二年三月七日第一審判決（起訴暨併辦案號：臺灣士林地方法院
檢察署九十一年度偵緝字第一一四號、八十八年度偵字第一一五九五號）提起上訴，
本院判決如左：
    主  文
上訴駁回。
    事  實
一、甲○○前有多次違反公司法及商業登記法案件之前科，最近一次係於民國八十一
    年間因違反公司法案件，經臺灣臺北地方法院判決處有期徒刑六月確定，嗣於八
    十一年七月六日易科罰金執行完畢。緣甲○○所有坐落臺北縣八里鄉○○里○段
    渡船頭小段第六Ｏ七之一七三、一九二之二地號之土地，經臺灣省政府於六十九
    年二月六日公告為法定山坡地，甲○○與其配偶陳美嬌（另案經法院判決有期徒
    刑六月確定並執行完畢）亦明知上揭土地為法定山坡地，未經法定程序不得擅自
    經營使用，詎為經營納骨塔牟利，竟共同基於犯意聯絡，未擬具水土保持計畫，
    ，先由甲○○與藍第國際工程有限公司（下稱藍第公司）簽訂納骨塔委任設計合
    約書，再與不知情之泰業營造股份有限公司（下稱泰業公司）之負責人陳正光簽
    訂工程委建合約，委託該公司於上揭山坡地上開挖整地，承建納骨塔及周邊道路
    、駁崁等之興建，甲○○並與陳美嬌先後於八十三年五月間及十月間，向臺北縣
    淡水第一信用合作社申請辦理抵押貸款約新臺幣（下同）二千七百萬元，作為興
    建、經營之資金，嗣八十三年八、九月間利用不知情之泰業公司之從業人員在甲
    ○○之指示下，於上揭山坡地上擅自開挖整地，開發建築「龍晉殿」納骨塔，興
    建道路、駁崁（興建位置及面積詳如附圖所示），擅自經營使用山坡地，嗣造成
    土方崩塌、泥土覆蓋在下方朱順榮之土地上，使朱順榮之農作物損失慘重，致生
    公共危險，嗣於八十三年十二月一日陳美嬌僱請李簡漳僱用工人賴明朝、許章鎮
    （三人均另案經不起訴處分在案）將朱順榮之土地回復原狀時，為警查獲。
二、案經臺北縣政府函請臺灣士林地方法院檢察署檢察官偵查起訴暨經檢察官函請併
    案審理。
    理  由
一、訊據被告甲○○於其所有之上揭山坡地上興建「龍晉殿」納骨塔之事實坦承不諱
    ，惟矢口否認有何違反山坡地保育利用條例案件之犯行，辯稱：「龍晉殿」納骨
    塔之興建及山坡地之開發皆是其配偶陳美嬌所為，伊並未參興，因陳美嬌信佛吵
    著要蓋納骨塔，伊才與營造公司簽約委託興建，因陳美嬌不會開車，伊才在施工
    期間載送陳美嬌到現場察看，偵查中是為坦護陳美嬌才自白犯罪云云。惟查坐落
    臺北縣八里鄉○○里○段渡船頭小段第六Ｏ七之一七三、一九二之二地號之土地
    ，為被告所有，經臺灣省政府依山坡地保育利用條例規定於六十九年六月二日公
    告為法定山坡地，有台北縣政府九十一年三月十四日北府農山字第０九一０一二
    一一二七號函檢送之台灣省政府六十九年二月六日府字第一二０一六六號公告影
    本（偵緝字第一一四號偵查卷第五０至五四頁）及台北縣淡水地政事務所九十一
    年三月十三日北縣淡地資字第０九一０００三０四八號函檢送之土地登記謄本（
    偵緝字第一一四號偵查卷第五五至七０頁）等件附卷可稽。次查藍第公司於八十
    二年十一月間與被告簽訂納骨塔委任設計合約書後即從事納骨塔之設計，泰業公
    司並基於與被告簽訂之契約，於八十三年八、九月間在上揭法定山坡地上開挖整
    地，承建納骨塔建築及周邊道路、駁崁等情，有委任契約書、工程委建合約書（
    偵緝字第一一四號偵查卷第一○五─二、一○五─三、第一四五至一一四七頁）
    等件影本附卷可參，並經證人即泰業公司之負責人陳正光於偵查中證稱在卷（偵
    緝字第一一四號偵查卷第一二八頁），而上揭土地確有擅自開發、興建納骨塔之
    情，亦有臺北縣山坡地保育利用管理查報與取締案件會勘紀錄、臺北縣政府行政
    罰鍰裁決書附卷可按（偵緝字第一一四號偵查卷第九二至九四頁、九八、九九頁
    ），復歷經另案台灣士林地方法院八十四年訴字第二二七號被告陳美嬌案承審法
    官及本案原審分別於八十四年九月十九日及九十二年二月十九日現場勘驗屬實，
    有刑事勘驗筆錄及現場照片附卷可按（訴字第一二二七號刑事卷第一二○頁反面
    至一三一頁，原審卷第四一、四二、九八至一○五頁），被告於上揭山坡地違法
    開發、興建納骨塔之事實，已堪認定。而被告對於其違法在上揭山坡地開挖興建
    ，致土方崩塌、泥土覆蓋在下方朱順榮之土地上乙節亦不爭執，且有共犯陳美嬌
    與朱順榮就此事進行調解之台北縣八里鄉調解委員會調解書影本一紙附卷可稽（
    偵字第一一０七一號偵查卷第三九頁），被告所為，顯已致生公共危險，亦可認
    定。至被告辯稱：開發山坡地及興建納骨塔都是伊太太陳美嬌負責的，伊並未參
    與，偵查中是因為怕陳美嬌再去關才承認的云云。然查被告於台北市調查處調查
    時自承：八十二、八十三年間，因繼承父親土地，而在台北縣八里鄉○○○○段
    第六Ｏ七之一七三等地號設立龍晉殿納骨塔迄今，對外收費並供民眾納骨之用，
    同時我也是龍晉殿之實際負責人‧‧‧龍晉殿建物主體約於八十三年底完工，係
    由我與泰業營造股份有限公司負責人陳正光簽立委託建造合約書，委託造價約四
    千七百餘萬元‧‧‧龍晉殿是未經核准擅自開發建築，開挖整地，且我太太陳美
    嬌經士林地方法院判處有期徒刑六個月，於上訴駁回後，在八十六年間至土城監
    獄服刑（偵緝字第一一四號偵查卷第八十頁反面、八一頁）；復於偵查中自承：
    （龍晉殿是誰經營的，誰蓋的）蓋的時候是我和我妻子一起蓋的，經營是我」（
    偵緝字第一一四號偵查卷第七十一頁反面）；在調查站所言實在，是我與我太太
    一起開發納骨塔的，當初由陳美嬌拿我土地所有權狀到銀行去辦抵押。工程當時
    是我太太在負責，從八十三年到八十五年六、七月間，資金有部份是我幫忙調度
    的。蓋納骨塔花費四千多萬元，都是銀行貸款，貸款是我與我太太一起去辦；這
    段期間有去工地看過，從八十三年八、九月起，我平均每個月去工地看一次，監
    督工地作的如何，稍微關心一下。（興建納骨塔之計畫是你們一起籌畫）八十三
    年八、九月一起計畫的」（偵緝字第一一四號偵查卷第七七至七十八頁反面）；
    興建靈骨塔是由我與我太太陳美嬌去泰業公司，由我與泰業總經理簽約，設計圖
    是由我找李重耀建築師設計，卷附委任契約是我與藍第公司李學忠簽約，（你與
    你太太是否會分別或共同去巡視工地）是的。工程款是我叫我太太去辦貸款，由
    我任保人，並以該二筆土地抵押，貸得二千七百萬元支付（偵緝字第一一四號偵
    查卷第一二九頁）等語，核與共犯陳美嬌供稱：龍晉殿納骨塔是由我先生甲○○
    負責經營並擔任董事長，實際負責所有經營及管理業務等語（偵緝字第一一四號
    偵查卷第七四頁反面）、證人即代表泰業公司出面簽訂工程委建合約之陳正光證
    稱：是由甲○○夫妻二人與我接洽，有時我去工地都看到他與他太太，除擋土牆
    外，主體建物粗胚是我們做的，我在工地現場有看到甲○○到現場巡視（偵緝字
    第一一四號偵查卷第一二八頁）等證述情節均相符合，足見被告上開陳述與事實
    相符，堪以憑信。則由上被告對於如何與共犯陳美嬌共同計畫興建、如何調度資
    金、如何與營造公司簽訂契約委託興建等情均供述翔實，可見其就本件納骨塔之
    興建情形均知之甚詳，被告並實際至現場監督施工進度，再稽之與藍第公司、泰
    業本公司簽訂之委任契約書、工程委建合約書均係由被告本人親自所為，本件「
    龍晉殿」納骨塔之興建確由被告實際負責並親自參與之事實，已臻明確。矧被告
    之配偶陳美嬌業於八十六年間因違反本件山坡地保育利用條例案件，經台灣士林
    地方法院八十四年度訴字第二二七號判決處有期徒刑六月，本院八十五年度上訴
    字第一一號、最高法院八十六年度台上字第一○二二號均判決上訴駁回確定，而
    於八十六年間到案執行完畢，有上開判決附卷可據（偵字第一一五九五偵查卷第
    三九至四六頁），並為被告甲○○、共犯陳美嬌供明在卷，則陳美嬌既經法院判
    處罪刑並早於八十六年間已執行完畢，自無再次遭起訴處刑之虞，則被告辯稱其
    八十八年間於調查處及偵查中之陳述係迴護陳美嬌之詞恐其遭移送云云，自無可
    取。綜上被告所辯，無非飾卸之詞，無足採信。本件事證明確，被告犯行洵堪認
    定。
二、核被告甲○○於法定山坡地上開發建築、興建道路及開挖整地，違反應先擬具水
    土保持計畫，送請主管機關核定並監督實施之規定，即擅自經營使用山坡地，致
    生公共危險，所為係犯山坡地保育利用條例第三十五條第三項之罪。又被告行為
    時即七十五年一月十日經總統公布施行之山坡地保育利用條例第三十五條第一項
    第四款、第三項規定：「違反第三十條第一項規定，未先擬具水土保持計畫，或
    水土保持計畫未經核定而擅自經營使用山坡地或未依核定計畫實施水土保持，致
    生公共危險者，處六月以上五年以下有期徒刑，得併科五萬元以下罰金」，嗣被
    告行為後該條規定於八十七年一月七日經修正公布施行，修法後規定：「依法應
    擬具水土保持計畫而未擬具，或水土保持計畫未經核定而擅自實施，或未依核定
    之水土保持計畫實施，致生水土流失者，處六月以上五年以下有期徒刑，得併科
    新台幣六十萬元以下罰金。」，依刑法第二條第一項但書規定，比較新舊法結果
    ，以裁判前之舊法較有利於被告，是應論以修正前山坡地保育利用條例第三十五
    條第三項之罪。被告與共犯陳美嬌就前開犯行，有犯意聯絡及行為分擔，為共同
    正犯。又被告利用不知情之泰業公司之從業人員在上揭法定山坡地開發建築、興
    建道路及開挖整地，為間接正犯。又查被告有事實欄所載之犯罪科刑及執行情形
    ，此為被告所供承，復有本院被告全國前案紀錄表一份存卷可按，其受有期徒刑
    之執行完畢後五年以內再犯本件有期徒刑以上之罪，係屬累犯，應依法加重其刑
    。
三、原審經審理結果，認被告罪證明確，適用修正前山坡地保育利用條例第三十五條
    第三項、第一項第四款，刑法第十一條前段、第二十八條、第四十七條、第二條
    第一項但書之規定，並審酌被告前有多次違反公司法及違反商業登記法案件之前
    科，猶毫無悔意，公然違法於法定山坡地上大肆開挖興建納骨塔，開挖使用範圍
    廣大，迭經行政主管機關多次裁罰，於行為後迄本院審理之際歷經近十年，仍未
    回復原狀，續於該山坡地上非法經營納骨塔，漠視法令之心態至為昭然，且所為
    對山坡地自然環境破壞甚鉅，影響環境之永續發展，危害程度深遠，犯後仍飾詞
    狡辯毫無悔意之態度等一切情狀，量處有期徒刑二年，其認事用法及量刑均無不
    當，應予維持。被告提起上訴，仍執陳詞否認犯罪，指摘原判決不當，為無理由
    ，應予駁回。
四、至檢察官函請併案審理之臺灣士林地方法院檢察署八十八年度偵字第一一五九五
    號案件，被告所涉違反山坡地保育利用條例案件部分，與檢察官起訴之犯罪事實
    乃同一事實，法院自得併予審理，至該案被告另涉貪部分，核與本案並無任何
    實質上或裁判上一罪關係，此部分尚非起訴效力所及，法院自不得併予審理，應
    由檢察官另行處理。
五、末查被告甲○○前因違反建築法案件，經臺灣士林地方法院檢察署檢察官於八十
    五年三月九日以八十五年度偵字第三二Ｏ號不起訴處分確定在案，而該案所涉犯
    罪事實係臺北縣政府工程隊於八十四年一月九日拆除「龍晉殿」納骨塔部分建築
    後，被告復於八十四年四月起至同年八月間重行建築「龍晉殿」納骨塔，因而涉
    有違反建築法第九十五條之罪嫌，此有上開偵查卷影本在卷可參，而本案被告經
    檢察官起訴之犯罪事實，係於八十三年八、九月間，在坐落臺北縣八里鄉○○里
    ○段渡船頭小段第六Ｏ七之一七三、一九二之二地號之法定山坡地上，未先擬具
    水土保持計畫，即共同與陳美嬌於山坡地上開發建築「龍晉殿」納骨塔、興建道
    路及開挖整地，致生公共危險，違反山坡地保育利用條例之行為，所涉犯罪事實
    不同，核非同一案件，自無刑事訴訟法第二百六十條規定適用之餘地，併予敘明
    。
據上論斷，應依刑事訴訟法第三百六十八條判決如主文。
本案經檢察官洪泰文到庭執行職務。
中      華      民      國      九十二      年      八     月     五    日
                              臺灣高等法院刑事第十七庭
                                  審判長法  官  陳  正  雄
                                        法  官  許  錦  印
                                        法  官  許  宗  和
右正本證明與原本無異。
如不服本判決，應於收受送達後十日內向本院提出上訴書狀，其未敘述上訴之理由者
並得於提起上訴後十日內向本院補提理由書（均須按他造當事人之人數附繕本）。
                                        書記官  廖  艷  莉
中      華      民      國      九十二      年      八    月    十二      日
附錄：本案論罪科刑法條
修正前山坡地保育利用條例第三十五條：
有左列情形之一者，處五千元以上一萬五千元以下罰鍰：
一、違反第十二條第一項規定者。
二、違反第二十條第二項規定者。
三、違反第二十五條第一項規定，未在期限內改正者。
四、違反第三十條一項規定，未先擬具水士保持計畫或水土保持計畫未經核定而擅自
    經營使用山坡地或未依核定計畫實施水土保持者。
前項各款情形之一，經限期改正或經繼續限期改正而不改正者，得按次分別處罰，至
改正為止。
第一項第四款情形致生公共危險者，處六月以上五年以下有期徒刑，得併科五萬元以
下罰金。


司法院資訊處製作；財團法人民間司法改革基金會備份。
